【裁判字號】    97,上易,921
【裁判日期】    971231
【裁判案由】    遷讓房屋等
【裁判全文】
臺灣高等法院民事判決                 97年度上易字第921號
    上  訴  人  甲○○
    被上訴  人  乙○○
    訴訟代理人  吳家業律師
上列當事人間請求遷讓房屋等事件，上訴人對於中華民國97 年9
月19日臺灣臺北地方法院97年度訴字第2238號第一審判決提起上
訴，本院於97年12月17日言詞辯論終結，判決如下：
    主  文
原判決關於命上訴人按月給付之金額超過新臺幣貳萬捌仟零柒拾
玖元及其假執行之宣告，暨該訴訟費用部分均廢棄。
上開廢棄部分，被上訴人在第一審之訴及假執行之聲請均駁回。
其餘上訴駁回。
廢棄改判部分之第一、二審訴訟費用，由被上訴人負擔；駁回部
分之第二審訴訟費用，由上訴人負擔。
    事實及理由
一、被上訴人主張：伊於96年6月22日經原審法院92 年度執字第
    17854號強制執行事件拍定買受坐落臺北市○○區○○段3小
    段17地號土地及其上建物即門牌臺北市○○區○○路5段150
    巷22弄25號1樓房屋（建號1197），並於96年7月12日取得系
    爭房屋權利移轉證書並辦妥所有權移轉登記。詎上訴人向執
    行法院虛報就系爭房屋有租賃關係，致系爭房屋經拍定而不
    點交，上訴人係無權占用系爭房屋，獲取相當於租金之不當
    得利，爰依所有物返還請求權及不當得利、侵權行為等法律
    關係，請求上訴人將系爭房屋騰空遷讓返還，並自伊取得系
    爭房屋所有權之96 年7月12日起至返還房屋日止按月給付新
    臺幣（下同）56,157元，並願供擔保請准宣告假執行等情。
    原審為被上訴人一部有理由，一部無理由之判決：上訴人應
    將臺北市○○區○○段3小段1197建號即門牌 臺北市○○區
    ○○路5段150巷22弄25號1樓房屋 （面積132.68平方公尺）
    騰空返還被上訴人，並自96年7 月12日起至騰空返還上開房
    屋之日止按月給付被上訴人44,926元；被上訴人其餘之訴駁
    回。
    被上訴人就原審駁回部分並未聲明不服，在本審聲明：上訴
    駁回。
二、上訴人則以：(一)伊原係皇普建設股份有限公司（下稱皇普公
    司）員工，於81年間皇普公司派任伊負責處理臺北市○○路
    ○段105巷22弄附近之合建土地開發事宜，皇普公司騰出系爭
    房地供上訴人無償居住及辦公使用。嗣於86年間，皇普公司
    發生財務危機，積欠伊薪資、 代墊款及勞務等債務共計360
    餘萬元，經其與皇普公司負責人段津薪口頭協議，將系爭房
    地出租予伊，使用期限至訴外人段津薪還清積欠伊之債務為
    止。(二)伊於強制執行事件中陳報租賃權後，抵押權人及抵押
    人均無異議，且系爭房屋在執行法院之拍賣公告上載明「不
    點交」，則伊對系爭房屋租賃權不受強制執行事件而受影響
    ，而為有權占用。因系爭房屋之抵押權人並未在強制執行事
    件中聲請執行法院除去伊對系爭房屋之租賃權，伊對系爭房
    屋之租賃契約未定租期， 依民法第422條為不定期限之租賃
    ，因系爭租約發生於88年民法第455條第2項修正之前，不受
    該條限制，仍有買賣不破租賃原則之適用。(三)另依土地法第
    100條對於出租人收回房屋限制之規定， 被上訴人亦無權請
    求遷讓房屋等語置辯。聲明：(一)原判決不利於上訴人部分廢
    棄。(二)上開廢棄部分，被上訴人在第一審之訴及假執行之聲
    請均駁回。。
三、兩造不爭執之事實：
  (一)被上訴人於96 年6月22日經原審法院民事執行處92年度執字
    第17854號強制執行程序，拍定買受系爭房地，嗣於96年7月
    12日取得法院核發之不動產權利移轉證書，復於96年9月7日
    辦妥所有權移轉登記，有不動產權利移轉證書、土地及建物
    登記謄本可稽（原審卷第7、9-12頁）。
  (二)上訴人自82 年4月10日即設籍遷入居住系爭房屋迄今，有上
    訴人之戶口名簿可參（原審卷第64頁）。
四、本件之爭點在於：
  (一)被上訴人請求上訴人騰空返還房屋，有無理由？上訴人抗辯
    ：伊對系爭房屋有租賃權之正當占用權源，是否可採？
  (二)被上訴人依不當得利、侵權行為等法律關係，請求上訴人給
    付相當於租金之利益，有無理由？
五、被上訴人請求上訴人騰空返還房屋，有無理由？上訴人抗辯
    ：伊對系爭房屋有租賃權之正當占用權源，是否可採？
  (一)被上訴人主張：其為系爭房屋之所有權人，上訴人居住占用
    系爭房屋，二者間並無任何法律關係，則上訴人為無權占用
    。上訴人則抗辯：皇普公司負責人於81年間同意讓伊在系爭
    房屋無償居住使用；迨86年間，因皇普公司間積欠伊薪資及
    代墊款項等債務，經協議後將系爭房屋出租予伊，伊對系爭
    房屋有不定期限之租賃關係，至債務清償完畢為止；系爭房
    屋之拍賣公告上已載明不點交，可見伊有占用系爭房屋之正
    當權源等節。
  (二)按所謂租賃，係指當事人約定，一方以物租與他方使用收益
    ，他方支付租金之契約，民法第421條第1項規定甚明。然查
    ：
    1.上訴人與原審另一被告曾耀民在原審法院92年度執字第17
      854號強制執行程序中，於93 年11月26日共同提出陳報狀
      ：「於民國86年，皇普公司財務發生危機……其間公司和
      平解決陳報人等二人薪資、代墊款及勞務等債務，共計參
      佰餘萬元，皇普公司專無法給付給陳報人等二人，經雙方
      協議後，皇普公司及系爭房地所有權人鍾光豐同意，以利
      息年利率二分抵作租金，將系爭房地租賃給陳報人等二人
      使用」，有被上訴人提出之陳報狀附卷 （本院卷第26-27
      頁）。
    2.上訴人於原審提出之答辯狀記載：「於民國86年，皇普公
      司財務發生危機……其間公司積欠被告（上訴人）薪資、
      代墊款及勞務等債務，共計參佰餘萬元，皇普公司一時無
      法給付給被告，經雙方協議後，皇普公司及系爭房地所有
      權人鍾光豐同意，以利息年利率2分抵作， 將系爭房地租
      賃給被告使用，使用期限至訴外人段津薪還清積欠被告債
      務止」（原審卷第56頁）。
    3.上訴人在原審當庭陳明：「後來於86年跟段津薪轉換為租
      賃關係，但沒有簽訂租約，是口頭約定，租期也無約定，
      我曾經幫皇普公司負責人段津薪代墊款 及薪資部分約360
      餘萬元，段津薪無法清償，故同意我使用系爭房屋租金來
      抵償，不過沒有講到抵房租多少」云云（原審卷第55頁反
      面）。
    4.上訴人至本院則陳稱：「我是民國89年年初，在皇普公司
      與段津薪洽談，皇普公司積欠我個人代墊款、薪資、勞務
      費用總計350萬元（沒有會算表）， 段津薪當場用口頭表
      示說：系爭房屋讓我居住到房屋改建為止，以房租來抵償
      皇普公司積欠我的債務，當時段津薪講每個月房租1、2萬
      元，沒有講的很明確，現場只有我與段津薪二人，沒有其
      他人在場」在卷（本院卷第24頁）。
    5.依上所陳：上訴人對於皇普公司積欠之債務，最初於93年
      11月26日陳報係伊與訴外人曾耀民共計300 餘萬元，迨至
      本件訴訟中改稱：皇普公司積欠伊個人或係350萬元， 或
      係360萬元，惟其自承並無任何會算單以明。 另上訴人就
      其與何人於何時議妥租賃一節，先陳述於86年間經皇普公
      司（段津薪）及房屋所有人鍾光豐，其後到庭又陳明：其
      於89年年初與段津薪議妥，無其他人在場。另上訴人就系
      爭房屋使用之對價（租金），先陳述以債務之利息（年利
      率2分）抵作租金，到庭陳述時則又稱段津薪每月租金1、
      2 萬元，沒有講的很明確等情，可知：上訴人自己就其與
      何人何時議妥租賃契約，皇普公司積欠伊之債務總額及每
      月租金金額等項攸關租賃契約之出租人、租金及租期等必
      要要素，前後陳述不一，無法敘明，自難採認上訴人就系
      爭房屋已與出租人達成不定期租賃契約之合意。是依上訴
      人在82年間即遷入居住使用系爭房屋之事實，要僅足認定
      其就系爭房屋有使用借貸之法律關係，惟因使用借貸屬於
      債之關係，不因房屋之移轉而使被上訴人繼受原先之使用
      借貸關係，上訴人自無從以資對抗被上訴人執為占用之正
      當權源。
  (三)又強制執行法所謂「點交」程序，係指買受人或承買人在符
    合強制執行法第99條第1項至第3項之情形下，得請求執行法
    院強制解除債務人或第3人占有之權利而言。 執行法院所為
    「拍定後不點交」之意義，僅在於限制買受人不得於拍定後
    向執行法院聲請點交而已，不能進而推論債務人或第三人有
    實體上合法占有之權源。是上訴人提出系爭房屋於90年11月
    22日之拍賣公告上雖註明「建號1197第三人甲○○佔用，拍
    定後不點交」等語（原審卷第61-63頁）， 要僅限制拍定買
    受人不得於拍定後向執行法院聲請點交而已，尚無從逕以認
    定上訴人就系爭房屋有正當占用之權源。
  (四)承上開說明，上訴人無法敘明及舉證證明就系爭房屋有租賃
    關係及其他占用之正當權源， 本件自無土地法第100條對於
    出租人收回房屋限制之適用問題。上訴人占用系爭房屋既屬
    無權占用，則被上訴人依民法第767條規定， 請求上訴人將
    系爭房屋騰空遷讓返還予伊，為有理由，應予准許。
六、被上訴人依不當得利、侵權行為等法律關係，請求上訴人給
    付相當於租金之利益，有無理由？
  (一)按無權占有他人之房地，係侵害房地所有權人之所有權能，
    獲取占用使用房屋及土地相當於租金之利益，則房地所有權
    人自得依不當得利之法律關係，請求無權占用人給付相當於
    租金之損害。本件上訴人無權占用被上訴人所有房屋及土地
    ，使被上訴人受有相當於租金之損害，而被上訴人係於96年
    7月12 日領得執行法院核發之不動產權利移轉證書，則依強
    制執行法第98條第1項， 被上訴人自該日起取得系爭房地之
    所有權，是被上訴人依不當得利之法律關係，請求上訴人自
    96 年7月12日起至返還系爭房屋之日止給付相當於租金之利
    益，洵屬有據。
  (二)又城市地方房屋之租金，以不超過土地及其建築物申報總價
    年息10%為限，土地法第97條第1項定有明文，上開規定依同
    法第105條規定，於租用基地建築房屋準用之。 查被上訴人
    所有系爭土地地目為建， 坐落於台北市信義區○○○○路5
    段巷內，為城市地方之土地，系爭土地位置在台北市東區，
    系爭房屋為2層樓磚造建築之第1層，外觀陳舊，位處象山步
    道入口之半山腰，附近有吳興國小（步行約10分鐘）、中強
    公園（步行約5分鐘），門前為5米巷道可供汽機車通行，業
    據原審至現場勘驗，業據上訴人陳明（本院卷第25頁），並
    有勘驗筆錄及現場照片可稽（原審卷第66、76-77頁）， 堪
    認：交通便利及生活機能均屬不錯，因認系爭房屋之租金以
    土地及房屋申報地價年息5%計算，應為公允。
    查系爭土地（面積2,484平方公尺）於96年1月之申報地價為
    每平方公尺40,240元， 被上訴人就系爭土地上有信義路5段
    150巷22弄25號1、2樓房屋， 合計擁有系爭土地之應有部分
    107044/821520，另系爭房屋96年核定房價為226,800元，有
    土地登記謄本、拍賣公告及臺北市稅捐稽徵處信義分處96年
    契稅繳款書等件可參（原審卷第12-13、61-62頁）。則據以
    計算上訴人自96 年7月12日至返還房屋之日止，按月應給付
    被上訴人相當於租金之利益為28,079元【[（2484x107044/8
    21520÷2)×40,240]＋226,800）×5%÷12＝28,079， 元以
    下四捨五入】，被上訴人逾上開金額之請求，則應駁回。
  (三)被上訴人依不當得利之法律關係請求上訴人給付相當於租金
    之利益，為有理由，則其基於選擇訴之合併型態另主張之侵
    權行為法律關係，自無再予論述之必要。
七、綜上所述，被上訴人依民法第767條之規定， 請求上訴人將
    系爭房屋騰空返還予被上訴人； 另依民法第179條規定，請
    求上訴人自96 年7月12日起至騰空返還系爭房屋之日止，按
    月給付被上訴人28,079元，為有理由，應予准許；被上訴人
    逾上開准許範圍外之請求，即應駁回，敗訴部分之假執行之
    聲請亦失依附，應併予駁回。原審就超過上開應准許部分，
    為上訴人敗訴之判決，並為假執行之宣告，尚有未洽，上訴
    意旨就此部分指摘原判決不當，為有理由，爰予廢棄改判如
    主文第二項所示。至於上開應准許部分，原審判命上訴人給
    付並為假執行之宣告，尚無不合，上訴人仍執陳詞提起上訴
    ，為無理由，應駁回其上訴。
八、據上論結：本件上訴為一部有理由，一部無理由，依民事訴
    訟法第449條第1項、第450條、第79條，判決如主文。
中    華    民    國    97    年    12    月    31    日
                    民事第一庭
                        審判長法  官  張耀彩
                              法  官  盧彥如
                              法  官  林金吾
正本係照原本作成。
不得上訴。
中    華    民    國    97    年    12    月    31    日
                              書記官  張淑芳


司法院資訊處製作；財團法人民間司法改革基金會備份。
